臺灣新竹地方法院刑事判決　　　　　　　 96年度易字第409號
公　訴　人　臺灣新竹地方法院檢察署檢察官
被　　　告　乙○○
　　　　　　　　　　號
上列被告因詐欺案件，經檢察官聲請簡易判決處刑（九十五年度
偵字第一一六一號），本院改依通常程序審理，並判決如下：
    主  文
乙○○幫助犯詐欺取財罪，處有期徒刑壹年；減為有期徒刑陸月
，如易科罰金，以銀元參佰元即新臺幣玖佰元折算壹日。
    事  實
一、乙○○明知提供自己在金融機構開立帳戶之存摺、提款卡及
    密碼，有遭他人利用作為詐騙工具之可能，竟仍不違其本意
    ，而基於幫助詐欺之犯意，於民國九十四年九月三十日前之
    某日，在不詳地點，將其所有之中華郵政股份有限公司竹北
    六家郵局（下簡稱竹北六家郵局）帳號00000000000000號帳
    戶之存摺、提款卡及密碼，交付予真實姓名年籍不詳之人使
    用。該不詳姓名之人於取得乙○○上開帳戶之存摺、提款卡
    及密碼後，即基於為自己不法所有之意圖，於九十四年九月
    三十日下午一時許，以電話向甲○○○佯稱其子因向地下錢
    莊借錢未還，目前人在地下錢莊手中，使甲○○○陷於錯誤
    ，信以為真，於同日下午三時三十九分許，至桃園縣平鎮市
    平鎮山仔頂郵局，依該姓名不詳之人之指示匯款新臺幣（下
    同）二十萬元至上開乙○○之帳戶內，旋分別於同日遭接續
    提領共十三萬元（不含跨行手續費四十七元）。嗣因甲○○
    ○發覺受騙報警處理，而循線查知上情。
二、案經新竹縣警察局竹北分局報請臺灣新竹地方法院檢察署檢
    察官聲請簡易判決處刑，本院改依通常程序審理。
    理  由
一、認定犯罪事實所憑之證據及理由：
    訊據被告乙○○固不否認上開郵局帳戶為其開立使用，並領
    有提款卡，及被害人甲○○○因遭不詳姓名之人以上述理由
    詐騙，而於九十四年九月三十日下午三時三十九分許，匯款
    二十萬元至乙○○上開帳戶內之事實，惟矢口否認有何幫助
    詐欺犯行，辯稱：伊不知道上開郵局帳戶之存摺、提款卡何
    時不見了，是至派出所作筆錄時才知道不見，伊平時在經營
    洗車場，進出的人複雜，該存摺是和被告所有之其他如台新
    銀行、中國信託、誠泰銀行、花旗銀行、國泰世華銀行之存
    摺放在一起，但只有上開郵局存摺、提款卡不見，伊沒有販
    賣該存摺，也沒有把存摺借予別人使用，伊將郵局之存摺、
    提款卡是放在一起，密碼則寫在存摺上云云。惟查：
（一）上開帳戶係被告於八十年十二月十七日至竹北六家郵局開
      設，其後於被告服兵役期間所領取之薪資，亦均匯入該帳
      戶內之事實，為被告自承不諱，並有竹北六家郵局儲金人
      紀要卡、印鑑卡、被告申請開戶提供之身分證及客戶歷史
      交易清單等件在卷可稽（見偵查卷第四三至五四頁）。
（二）上開不詳姓名之人以電話詐財之手法，詐騙被害人甲○○
      ○總計二十萬元款項等情，業據被害人甲○○○於警詢時
      指述綦詳（見偵查卷第七至十頁），並有郵政國內匯款執
      據一紙（見偵查卷第十一頁）、客戶歷史交易清單一件在
      卷可佐，足認被告上開竹北六家郵局之帳戶確供作詐騙集
      團向被害人甲○○○詐騙金錢所用。
（三）被告固以前揭情詞置辯。惟依一般社會常情，如非帳戶所
      有人同意、授權而交付甚至告知提款卡密碼等情況，一般
      人實難輕易取得他人之存摺、提款卡及密碼，甚至有以提
      款卡隨機輸入號碼而領取款項之機會；而以磁條提款卡四
      位密碼之設計，不法之人任意輸入號碼而與正確之密碼相
      符者，機率微乎其微；又依常情而論，稍有社會歷練、經
      驗之人，均知提款卡應與其存摺、密碼分別保存，以免帳
      戶款項遭人盜領，被告為一擁有高中學歷並非愚蠢之人，
      且有使用上述台新銀行等多家金融機構之存摺、提款卡之
      經驗，前揭社會經驗常情，亦應為被告所知悉；再者，被
      告正當青年，且已有在社會工作之經驗，當知悉金融存款
      帳戶事關存戶個人財產權益之保障，其與存戶及提款卡結
      合，專有性自屬更高，若落入不明人士手中，極易被利用
      為取贓之犯罪工具，是一般人均有妥為保管以防止他人任
      意使用之認識。若如被告前所辯稱存摺、提款卡及密碼，
      係遺失云云屬實，再參照被告於本院審理時供稱：平日將
      各家銀行的存摺、提款卡、印章、密碼及洗車場之營業收
      入、報表、自己所有之皮包、手錶，都一起放在辦公桌內
      等語，衡情應當所有銀行存摺、提款卡均會一併遭竊才是
      ，況且上開郵局帳戶內之金錢，於九十三年二月十六日因
      被告未繳健保費而遭法院強制執行結果，結存金額為零，
      已無財產價值，於此情況下，偷竊者卻獨挑該帳戶竊取，
      亦有違常情。
（四）依據上開帳戶客戶歷史交易清單內容所示，該帳戶自九十
      三年二月十六日遭法院強制執行後至九十四年九月二十一
      日為止，帳戶內除利息收入七元外，別無其他存提款交易
      情形，顯見被告已許久未使用該帳戶，惟卻於九十四年九
      月二十二日跨行轉入一筆金額為五元之存款金額，且如此
      少之金額，亦顯然與一般人存款或轉帳之習慣不相符合，
      且跨銀行轉帳收取之手續費為十七元，比轉入之金額還高
      ，是否有此必要亦啟人疑竇，其後於同年月三十日即有被
      害人甲○○○因受詐騙而匯入二十萬元。由此交易明細觀
      之，上述存入五元存款之用意，顯然係在測試被告所有之
      該帳戶是否能正常使用，甚至有測試匯入之金額會不會再
      次遭到法院強制執行之可能；而被告該帳戶內之存款曾遭
      法院強制執行乙情，衡情應僅有被告知悉此一情事，外人
      無法得知，若不是被告有將此情告知第三人，第三人何以
      知悉而為上述測試行為。
（五）再者，被害人甲○○○於九十四年九月三十日匯二十萬元
      至被告帳戶內後，同日即遭連續跨行提款五次、跨行轉出
      一次，總計十三萬元（不含手續費四十七元），且於同日
      下午四時四十七分五十九秒左右，即遭人以語音掛失方式
      ，掛失該帳戶之存摺、提款卡等情，除有上開交易清單足
      憑外，另有臺灣郵政股份有限公司九十六年十月十八日儲
      字第○九六○七二九二七五號函一件在卷可參（見本院卷
      第十八頁）。查，向郵局辦理語音掛失，衡情需核對帳戶
      所有人之基本年籍資料亦即出生年月日、身分證字號等，
      本件掛失應不例外，故為掛失之人極可能是被告本人或知
      悉被告基本年籍資料之人。被告既否認有為此掛失之行為
      ，且若該帳戶之存摺、提款卡及密碼真如被告所辯係遭竊
      ，則該竊嫌又係如何知道被告之基本年籍資料並進而為掛
      失行為？可見本件掛失者，確實可能係被告本人，或經由
      被告處知悉被告之年籍資料之第三人。
（六）又被告之上開帳戶於九十年四月至九十三年二月十三日期
      間，均每月陸續有存款、提款記錄，其中以卡片提款佔大
      多數，此亦符合現代一般人之提款方式，既然如此，足見
      被告對於提款卡之密碼為何應已能熟記在心才是，惟被告
      竟辯稱將密碼寫在存摺上云云，所辯顯不可採。
（七）綜上述，被告辯稱伊未提供上開帳戶之存摺、提款卡及密
      碼予他人使用，該等之物係遭竊云云，自難採信，是被告
      應有提供上開帳戶存摺、提款卡及密碼交付予不詳姓名之
      人，作為詐欺被害人犯罪所用之事實，應堪認定。
（八）又一般國人向金融機構開設帳戶，並無任何法令限制，若
      係用於存提款之正當用途，大可光明正大自行申請使用，
      而帳戶之用途係用來存提款項，一旦有人收集他人帳戶做
      不明使用，依一般常識認知，極易判斷乃係該隱身幕後之
      使用人基於使用別人之帳戶，存提款情形可不易遭人循線
      追查之考慮而為，自可產生與不法犯罪目的相關之合理懷
      疑，且依一般稍具知識之人，對於日常生活常見之不法之
      徒，利用他人帳戶以掩人耳目進行之不法行為中，最常見
      者不外乎詐騙他人錢財，而以帳戶作為犯罪工具，是存摺
      、提款卡及密碼等乃係個人重要物件，一般人自不會任意
      交由他人保管，被告竟仍將其帳戶之存摺、提款卡及密碼
      ，均交予來路不明人士使用，則被告對該收集帳戶之人可
      能利用帳戶從事詐欺犯罪應可預見其發生，而被告仍願意
      提供使用，足見被告於提供帳戶之時，主觀上有幫助他人
      詐欺取財之故意，亦堪認定。
（九）依被害人甲○○○之指訴內容，其遭詐欺過程中並未曾直
      接與被告有聯繫或見面，是僅能證明實際對其為詐欺犯行
      者，係不詳姓名之人所為，然被告此種提供帳戶讓被害人
      存入款項之行為，性質上應可認為係詐欺取財構成要件以
      外之幫助行為。
（十）綜上所述，被告所辯，均係事後卸責之詞，不足採信。本
      案事證明確，被告幫助詐欺犯行堪以認定，應依法論科。
二、論罪科刑之理由：
（一）按刑法上之幫助犯，係對於犯罪與正犯有共同之認識，而
      以幫助之意思，對於正犯資以助力，而未參與實施犯罪之
      行為者而言（最高法院八十八年度臺上字第一二七○號判
      決參照）。被告基於幫助之犯意，提供上開帳戶存摺、提
      款卡及密碼予上開不詳姓名之人，由該人以詐術使被害人
      甲○○○陷於錯誤，而匯款至被告所提供之上開郵局帳戶
      ，再經由該不詳姓名之人提領，並無證據證明被告有參與
      詐欺犯行之構成要件行為。
（二）核被告所為，係犯刑法第三百三十九條第一項幫助詐欺取
      財罪。被告以一提供帳戶之幫助行為，幫助該不詳姓名之
      人詐取被害人甲○○○之財物，僅成立一次幫助犯罪行為
      。
（三）雖被告行為後，刑法第三十條幫助犯之規定，業已修正，
      惟修正前之刑法第三十條規定：「幫助他人犯罪者，為從
      犯。雖他人不知幫助之情者，亦同。從犯之處罰，得按正
      犯之刑減輕之」，而修正後刑法第三十條規定：「幫助他
      人實行犯罪行為者，為幫助犯。雖他人不知幫助之情者，
      亦同。幫助犯之處罰，得按正犯之刑減輕之」，主要係純
      文字之修正，非屬法律之變更，即無刑法第二條之適用，
      應依一般法律適用原則，適用裁判時法律（最高法院九十
      五年度第二十一次刑事庭會議紀錄決議參照），故依修正
      後刑法第三十條規定，減輕其刑。
（四）刑法第四十一條第一項原規定：「犯最重本刑為五年以下
      有期徒刑以下之刑之罪，而受六個月以下有期徒刑或拘役
      之宣告，因身體、教育、職業、家庭之關係或其他正當事
      由，執行顯有困難者，得以一元以上三元以下折算一日，
      易科罰金。但確因不執行所宣告之刑，難收矯正之效，或
      難以維持法秩序者，不在此限。」、第二項規定：「併合
      處罰之數罪，均有前項情形，其應執刑之刑逾六月者，亦
      同」。依修正前罰金罰鍰提高標準條例第二條前段規定，
      應就原定數額提高為一百倍折算一日，則被告行為時之易
      科罰金折算標準，應以銀元三百元即新臺幣九百元折算一
      日。刑法修正後，第四十一條第一項改為：「犯最重本刑
      為五年以下有期徒刑以下之刑之罪，而受六個月以下有期
      徒刑或拘役之宣告者，得以新臺幣一千元、二千元或三千
      元折算一日，易科罰金。但確因不執行所宣告之刑，難收
      矯正之效，或難以維持法秩序者，不在此限。」、第二項
      改為：「前項規定於數罪併罰，其應執行之刑未逾六月者
      ，亦適用之」。比較修法前後易科罰金之折算標準及數罪
      併罰應執行之刑逾六月是否仍可易科罰金等事項，以修正
      前之規定對被告有利。至該條第一項關於執行之限制，雖
      新法刪除「因身體、教育、職業、家庭之關係或其他正當
      事由，執行顯有困難者」之規定，似乎較有利於被告，惟
      自該條文修正理由可知，立法者傾向於將易科罰金範圍擴
      大，由法官單純從避免短期自由刑弊害方面去思考是否准
      許易科罰金，至於個案中如何執行易科罰金，檢察官仍可
      依該條項但書之規定，審酌是否具有「確因不執行所宣告
      之刑，難收矯正之效，或難以維持法秩序」等事由，而為
      准許或駁回易科罰金之聲請，對被告並未較為有利，故仍
      以修正前易科罰金之規定對被告較為有利。
（五）爰審酌被告提供帳戶供他人犯罪使用，所為已影響社會正
      常經濟交易安全，增加被害人尋求救濟之困難，並使犯罪
      之追查趨於複雜，且尚未與被害人和解，及其犯罪之動機
      、目的、手段、生活狀況、智識程度暨犯罪後否認犯行，
      飾詞狡辯等一切情狀，量處如主文前段所示之刑。
（六）被告所犯幫助詐欺取財犯行，行為時間係在九十六年四月
      二十四日以前，因受宣告刑均未逾有期徒刑一年六月，依
      據中華民國九十六年罪犯減刑條例第三條第一項第十五款
      、同條例第二條第一項第三款之規定，應減其刑期二分之
      一；另依據同條例第九條之規定及依修正前刑法第四十一
      條第一項之規定，諭知易科罰金之折算標準。
（七）至被告交予上開不詳姓名之人之上開帳戶存摺、提款卡等
      物，雖係供犯罪所用之物，但未經扣案，迄今仍未取回，
      爰不為沒收之諭知，附此敘明。
三、適用法律：
（一）刑事訴訟法第四百五十二條、第二百九十九條第一項前段
      。
（二）刑法第二條第一項前段、第三百三十九條第一項、第三十
      條第一項前段、第二項、修正前刑法第四十一條第一項。
（三）刑法施行法第一條之一。
（四）中華民國九十六年罪犯減刑條例第二條第一項第三款、第
      七條、第九條。
本案經檢察官陳麗芬到庭執行職務。
中　　華　　民　　國　　96　　年　　11　　月　　26　　日
　　                    刑事第六庭審判長法  官　遲中慧
                                        法  官　黃美盈
                                        法  官　魏瑞紅
以上正本證明與原本無異。
如不服本判決應於收受本判決後10日內向本院提出上訴書狀，上
訴書狀應敘述具體理由。上訴書狀未敘述上訴理由者，應於上訴
期間屆滿後20日內補提理由書狀於本院 (均須按他造當事人之人
數附繕本 )「切勿逕送上級法院」。
中　　華　　民　　國　　96　　年　　11　　月　　26　　日
　　　　　　　　　　　　　　　　　　　　書記官　吳月華
附錄本案論罪科刑法條：
中華民國刑法第三百三十九條第一項
意圖為自己或第三人不法之所有，以詐術使人將本人或第三人之
物交付者，處五年以下有期徒刑、拘役或科或併科一千元以下罰
金。
